臺灣板橋地方法院民事判決　　　　　　　 94年度訴字第152號
原　　　告　甲○○
訴訟代理人　乙○○
被　　　告　丁○○
　　　　　　　　　　　　2弄1.
被　　　告　台灣土地銀行股份有限公司
法定代理人　戊○○
訴訟代理人　己○○
　　　　　　丙○○
上列當事人間請求返還借款事件，本院於94年4 月6 日言詞辯論
終結，判決如下：
    主  文
被告丁○○應給付原告乙○○、甲○○各新台幣捌拾壹萬肆仟伍
佰陸拾伍元及民國94年3 月17日起至清償日止，按年息百分之五
計算之利息。
原告其餘之訴駁回。
訴訟費用由被告丁○○負擔十分之九，餘由原告負擔。
    事  實
壹、程序上理由：
一、本件被告丁○○未於言詞辯論期日到場，核無民事訴訟法第
    386 條各款所列情形，爰依原告之聲請，由其一造辯論而為
    判決。
二、原告原起訴先位聲明請求「被告丁○○應給付原告乙○○、
    甲○○各新台幣828,000 元及起訴狀繕本送達翌日起至清償
    日止，按年息百分之五計算之利息」，於本院審理時撤回先
    位聲明（見94年4 月6 日筆錄），核無不合，應予准許。
貳、實體上之理由：
一、原告起訴主張：
（一）債權人對於主債務人之債權。但不得有害於債權人之利益
      。民法第七百四十九條定有明文。復按債權之讓與，非經
      讓與人或受讓人通知債務人，對於債務人不生效力。但法
      律另有規定者，不在此限。受讓人將讓與人所立之讓與字
      據提示於債務人者，與通知有同一之效力。民法第297 條
      亦定有明文。被告丁○○於民國（下同）92年5 月8 日向
      被告台灣土地銀行股份有限公司（下稱土地銀行）申貸新
      台幣（下同）1,890,000 元，並由原告等為連帶保證人，
      共同約定於93年5 月8 日到期，全部清償。詎料被告丁○○未依約清償，土地銀行除聲請獲鈞院93年度裁全字第
      4648號（水股）裁定對原告乙○○假扣押及93年度執全字
      第2532 號 （水股）執行假扣押外，並於93年7 月27日對
      於被告丁○○及原告等向鈞院為返還消費借貸款起訴，嗣
      由鈞院93 年 度訴字第1302號（法股）判決，被告丁○○
      及原告等應連帶給付被告土地銀行1,582,528 元，及自93
      年5 月8 日起至清償日止，按年息百分之6 點35計算之利
      息，並自93年6 月9 日起至清償日止，逾期在6 個月內者
      ，按上開利率百分之10，逾期超過6 個月以上者，按上開
      利率百分之20計算之違約金。訴訟費用由被告丁○○及原
      告等應連帶負擔。原告等遂分別於93年10月8 日、93年12
      月20日共向被告土地銀行清償本金1,582, 528元、利息
      15,474元、訴訟費用57,998元（含
      3,000 元、鈞院93年度裁全字第4648號（水股）民事裁定
      裁判費1,000 元、鈞院三重簡易庭93年度重簡字第989 號
      （中股）裁判費23,870 元 、鈞院93年度訴字第1320號（
      法股）裁判費17,408元、鈞院93年度執全字第2532號水股
      執行費12,640元），並經被告土地銀行土城分行於93年12
      月20日，依民法第312 條之規定，開立債權移轉證明書，
      將上開原告等清償被告土地銀行對於被告丁○○之債權，
      移轉與原告等。次復，被告丁○○行方不明，是原告等未
      能將上開債權移轉證明書通知被告丁○○，爰以本件起訴
      狀送達代為債權讓與之通知（實即原告等依民法第749 條
      之規定，即可承受被告土地銀行對於被告丁○○之債權）
      。準此，依民法第749 條、第312 條、第295 條、第297
      條、第447 條規定之保證、清償、債權讓與及消費借貸之
      法律關係訴請鈞院判決訴之聲明。
（二）原告等就被告土地銀行對於被告丁○○之債權為清償，因
      債務人丁○○行方不明，無法表示異議與否，是原告僅能
      就與原告等有利害關係之者為之清償，或就主債務、違約
      金、損害賠償及其他從屬於主債務之負擔為之清償，此觀
      民法第311 條第2 項、第312 條、第740 條、第749 條之
      規定即明。查被告土地銀行為查明債務人可供執行之財產
      而花費3000元之規費向國稅局查調債務人之財產、所得資
      料，該規費是否屬於訴訟費用或係為證明債務人有無可供
      執行之財產，所調查之費用是否應由債務人負擔（即是否
      為強制執行法第28條所定之必要執行費用）？再者，該規
      費收據亦無法證明係就原告等與被告丁○○就上開消費借
      貸款所為之查調財產及所得之規費？等等不無可議。復查
      ，鈞院三重簡易庭93年度重簡字第989 號（中股）被告土
      地銀行與魏秋芬、被告丁○○間給付票款事件之裁判費
      23.870 元 ，亦與原告等無關，被告土地銀行以該筆款項
      與被
      告丁○○有關，即認定要原告等清償，否則不撤回假扣押
      及強制執行，顯與前開民法第749 條、第312 條之規定不
      符。準此，被告土地銀行自原告等得到上開3.000 元及
      23.870元計26.870元之利益，並無法律上之理由，爰依民
      法第179 條、第182 條第2 項規定之不當得利之法律關係
      ，訴請判決如訴之聲明。
（三）聲明：
１、被告丁○○應給付原告乙○○、甲○○各新台幣814,565 元
    整，及自起訴狀送達之翌日起至清償日止，按年息百分之五
    計算之利息。
２、被告台灣土地銀行股份有限公司應給付原告乙○○、甲○○
    各新台幣13,435元整，及自民國93年12月21日起至清償日止
    ，按年息百分之五計算之利息。
二、被告台灣土地銀行抗辯：
    原告與被告簽定減免申請書中，被告已減免原告應支付之利
    息37.276元，違約金818 元，共38.094元，由原告償還訴訟
    費用57.998元，及積欠之利息本金，被告依雙方和解條件履
    約，無不當得利之情事。
三、被告丁○○未於言詞辯論期日到場，亦未提出準備書狀作何
    聲明或陳述。
四、兩造不爭執之事實（見94年4月6日筆錄）：
    原告為被告丁○○與被告土地銀行之連帶保證人，因被告丁○○未能按時清償借款，原告二人代為清償丁○○借款各
    828,000 元，包括債權本金為1,582,528 元及利息15,474元
    、訴訟費用57,998元，合計1,656,000 元，並經被告土地銀
    行核發債權移轉證明書予原告。
五、本件爭點及本院判斷（94年4月6日筆錄）：
（一）兩造協議爭點如下：
    原告代丁○○清償之訴訟費用向國稅局查債務人財產費用
    3000元，即由本院三重簡易庭審理之93年度重簡字第989 號
    裁判費23780 元是否應由原告負擔，如原告負擔，原告請求
    依據不當得利之規定，請求被告土地銀行返還是否有理由？
    稱和解者，謂當事人約定，互相讓步，以終止爭執或防止爭
    執發生之契約，和解有使當事人所拋棄之權利消滅及使當事
    人取得和解契約所訂明權利之效力，民法第736 、737 條載
    有明文。原告與被告所簽定減免申請書中，被告已減免原告
    原應支付之利息37.276元，違約金818 元，共38.094元，而
    由原告償還訴訟費用57.998元，包括國稅局之規費3000元、
    本院93年度重簡字第989 號裁判費23780 元，均在雙方和解
    條件之範圍內，被告依雙方和解條件履約，無不當得利之情
    事，原告依據不當得利請求被告土地銀行償還上開費用，顯
    屬無據，應予駁回。
（二）保證人向債權人為清償後，於其清償之限度內，承受債權
      人對於主債務人之債權。但不得有害於債權人之利益。民
      法第749條定有明文。原告為丁○○之連帶保證人，代丁○○清償借款1,656,000 元，依據前開規定，自取得債權
      ，依據前開規定，請求被告丁○○給付如訴之聲明，為有
      理由，應予准許。
六、結論：原告之訴為一部有理由，一部無理由，依民事訴訟法
    第385 條第1 項前段、第79條但書，判決如主文。
中　　華　　民　　國　　94　　年　　4 　　月　　12　　日
                  民事民事第三庭法　官　徐玉玲
以上正本係照原本作成
如對本判決上訴，須於判決送達後20日內向本院提出上訴狀
中　　華　　民　　國　　94　　年　　4 　　月　　12　　日
                    　　　　　　書記官　朱家惠
